ACORDAO-COMPLETO-2589517

ACÓRDÃO 3990/2023 ATA 15/2023 - PRIMEIRA CÂMARA

VISTOS, relatados e discutidos estes autos de pensão militar deferida pelo Comando da Marinha,
ACORDAM os Ministros do Tribunal de Contas da União, reunidos em sessão da Primeira Câmara, diante das razões expostas pelo relator, com fundamento no art. 71, inciso III, da Constituição Federal e nos arts. 1º, inciso V, 39, inciso II, e 45 da Lei 8.443/1992, em:
9.1. considerar ilegal o ato de concessão de interesse das sras. Marli Aparecida Monteiro de Barros, Telma Regina de Barros Rangel e Sueli Bernardes de Freitas Barros, recusando seu registro;
9.2. dispensar o ressarcimento das quantias indevidamente recebidas, em boa-fé, pelas interessadas, consoante o Enunciado 106 da Súmula de Jurisprudência deste Tribunal;
9.3. determinar ao Comando da Marinha que:
9.3.1. faça cessar, no prazo de 15 (quinze) dias, contado a partir da ciência desta deliberação, os pagamentos decorrentes do ato impugnado, sob pena de responsabilidade solidária da autoridade administrativa omissa, consoante disposto nos arts. 71, inciso IX, da Constituição Federal e 262 do RITCU;
9.3.2. dê ciência desta deliberação às sras. Marli Aparecida Monteiro de Barros, Telma Regina de Barros Rangel e Sueli Bernardes de Freitas Barros, alertando-as de que o efeito suspensivo proveniente da interposição de eventuais recursos, caso não providos, não as exime da devolução dos valores indevidamente percebidos após a notificação;
9.3.3. envie a esta Corte de Contas, no prazo de 30 (trinta) dias, por cópia, comprovante de que as interessadas tiveram ciência desta deliberação; e
9.4. esclarecer à unidade de origem, com supedâneo no art. 262, § 2º, do RITCU, que a concessão considerada ilegal poderá prosperar mediante a emissão e o encaminhamento a este Tribunal de novo ato concessório, escoimado das irregularidades apontadas nestes autos.

Atos de pensão militar.

Primeira Câmara

Comando da Marinha

3.	Interessadas: Marli Aparecida Monteiro de Barros (XXX.923.047-XX), Telma Regina de Barros Rangel (XXX.789.227-XX) e Sueli Bernardes de Freitas Barros (XXX.029.697-XX)

13.1. Ministros presentes: Jorge Oliveira (na Presidência), Walton Alencar Rodrigues e Benjamin Zymler (Relator).
13.2. Ministro-Substituto convocado: Marcos Bemquerer Costa.

BENJAMIN ZYMLER

Adoto como relatório, com os ajustes de forma pertinentes, a instrução elaborada no âmbito da Unidade de Auditoria Especializada em Pessoal (AudPessoal) , inserta à peça 5:
	"INTRODUÇÃO
Trata-se de ato de pensão militar, submetido, para fins de registro, à apreciação do Tribunal de Contas da União (TCU) , de acordo com o art. 71, inciso III, da Constituição Federal. O ato foi cadastrado e disponibilizado ao TCU por intermédio do Sistema e-Pessoal, na forma dos arts. 2º e 4º da Instrução Normativa TCU 78/2018.
O ato desse processo pertence às seguintes unidades:
2.1. Unidade emissora: COMANDO DA MARINHA.
2.2. Unidade cadastradora: SERVIÇO DE INATIVOS E PENSIONISTAS DA MARINHA.
2.3. Subunidade cadastradora: SVPM - Pensão Militar.
	EXAME TÉCNICO
Procedimentos aplicados
Os procedimentos para exame, apreciação e registro de atos de pessoal encontram-se estabelecidos na Instrução Normativa TCU 78/2018 e na Resolução TCU 206/2007 Essas normas dispõem que os atos de pessoal disponibilizados por meio do e-Pessoal devem ser submetidos previamente a críticas automatizadas, com base em parâmetros predefinidos.
[...]
Exame das Constatações
9. Ato: 6890/2019 - Alteração - Interessado (a) : ALCINDO MONTEIRO DE BARROS - CPF: XXX.857.147-XX
9.1. Beneficiários: MARLI APARECIDA MONTEIRO DE BARROS - CPF: XXX.923.047-XX - Filho (a) ; SUELI BERNARDES DE FREITAS BARROS - CPF: XXX.029.697-XX - Cônjuge; e TELMA REGINA DE BARROS RANGEL - CPF: XXX.789.227-XX - Filho (a) 
9.2. Parecer do Controle Interno: considerar o ato Legal.
9.3. Constatações e análises: 
9.3.1. Data da reforma incompatível com o período de vigência do fundamento constitucional/legal da reforma.
a. Justificativa do Gestor de Pessoal: a presente concessão tem como base o art. 60, letra 'b', do Estatuto dos Militares, os art. 30, alínea 'd', § 2º, e 33, § 2º, alínea 'a', e § 3º, da Lei 2.370, de 9 de dezembro de 1954, e os termos da Lei 1.156, de 12 julho de 1950. Gestor anexou os seguintes documentos: DOU-Documento oficial, DOU-Documento oficial.
b. Análise do Controle Interno: Justificativa do gestor esclarece pendência
c. Análise da Equipe Técnica: Ilegal
Pela leitura do ato de concessão da pensão e documentos anexos, verifica-se que, por meio do Decreto 2.869-Z-51, de 20/11/1951, o militar, 3º Sargento na ativa, foi reformado por invalidez definitiva, percebendo vencimentos integrais da graduação a que foi promovido naquele ato (2º Sargento) , com base no art. 60, alínea 'b', do Estatuto dos Militares da época (Decreto-Lei 9.698/1946) , e no art. 1º da Lei 1.156/1950.
Posteriormente, por meio do Decreto 3.148-K, de 24/9/1956, a situação de inatividade do militar foi alterada, sendo promovido ao posto de 2º Tenente, de acordo com os arts. 30, alínea 'd', § 2º, e 33, § 2º, alínea 'a', e § 3º, da Lei 2.370/1954, abaixo transcritos:
'Art. 30. A incapacidade no caso da letra c do art. 27 pode ser consequente a: (...) 
d) tuberculose ativa, alienação mental, neoplasia maligna, cegueira, lepra, paralisia câncer ou cardiopatia grave que torne o indivíduo total e permanentemente inválido para qualquer trabalho; (Vide Lei nº 4.571, de 1964) (...) 
§ 2º Nos casos de tuberculose, as Juntas Militares de Saúde deverão lançar mão obrigatòriamente de observação clínica e de exames subsidiários repetidos de modo que possam formar juízo seguro sôbre a atividade ou evolução de processo durante o prazo de 6 (seis) mêses. (...) '
'Art. 33. O militar julgado incapaz definitivamente por um dos motivos constantes das letras a e d do art. 30, será reformado no pôsto ou graduação imediata ao que possuir na ativa, com vencimentos e vantagens previstos no Código de Vencimentos e Vantagens dos Militares. (...) 
§ 2º Considera-se para efeito dêste artigo, como pôsto ou graduação imediata:
a) o de 2º tenente para o aspirante a oficial, guarda-marinha, subtenente. suboficial, sargento-ajudante e 1º .............. (vetado) .................sargento.
b) a de 3º sargento para as mais praças.
§ 3º O disposto neste artigo e seus parágrafos é extensivo, a partir da data da publicação da presente lei e sem direito a proventos atrasados, aos militares que, por qualquer dos motivos nêles invocados, já, estejam reformados.'
Pelos dispositivos acima, verifica-se que não havia amparo legal para a promoção do militar de 2º Sargento para 2º Tenente, uma vez que se considerava a graduação imediata de 2º Tenente somente para 'aspirante a oficial, guarda-marinha, subtenente. suboficial, sargento-ajudante e 1º sargento'. A promoção de 2º e 3º Sargentos para o posto de 2º Tenente foi vetada. Abaixo, segue ainda o texto que trata do veto presidencial:
'Não parece haver coerência com o próprio espírito da lei considerar-se o posto de 2º tenente como imediato à graduação de 2º ou 3º sargento. Compreende-se que em face de legislação anterior 'art. 54 do Decreto-lei n. 3 940, de 16 de dezembro de 1941' 'seja mantida até o 1º sargento', inclusive o direito de, mediante condições determinadas, ascender ao posto de 2º tenente, ao ser transferido para a reserva, nada justificando, entretanto, tal extensão para o 2º e 3º sargento, em desacordo mesmo com as tradições de graduação nas Forças Armadas. Assim, veto a disposição referida - letra a, do § 2º, as expressões '2º e 3º sargento.'
Além disso, no mesmo ato, Decreto 3.148-K, de 24/9/1956, acrescentou-se outra promoção ao militar, atingindo o posto de 1º Tenente, com base no art. 1º da Lei 1.156/1950. No entanto, o militar já havia sido promovido de 3º Sargento para 2º Sargento com base nesse mesmo dispositivo legal, conforme o Decreto 2.869-Z-51, de 20/11/1951, citado inicialmente nessa instrução.
Com base no exposto, entende-se que o militar deveria ter recebido somente duas promoções: a primeira, para 2º Sargento, com base no art. 1º da Lei 1.156/1950 e, posteriormente, para 1º Sargento, segundo os arts. 30, alínea 'd', § 2º, e 33, § 2º, alínea 'a', e § 3º, da Lei 2.370/1954.
No que se refere à acumulação de cargos/proventos públicos, verificou-se o sistema 'Indícios' e não se constatou acumulação em desacordo com o art. 29 da Lei 3.765/1960.
Dessa forma, propõe-se apreciar o ato pela ILEGALIDADE, para emissão de novo ato e reajuste dos proventos da pensão militar ao posto/graduação de 1º Sargento.
9.3.2. Posto/Graduação na ativa diferente do da reforma.
a. Justificativa do Gestor de Pessoal: a presente concessão tem como base o Decreto 2.869-Z51, de 20 de novembro de 1951, que promoveu o 3ºSG-TL 40.0205.33 Alcindo Monteiro de Barros a 2ºSG e o reformou nos termos do art. 60, letra 'b', do estatuto dos militares, Decreto 2.525-J, de 24 de agosto de 1955, e 3.148-k, de 24 de setembro de 1956, que o promoveu aos postos de 2º e 1º Tenente, respectivamente.
b. Análise do Controle Interno: Justificativa do gestor esclarece pendência
c. Análise da Equipe Técnica: Legal
Análise da crítica realizada em outra pendência (939-ILEGALIDADE) 
9.4. O quadro resumo de ocorrências e, quando for o caso, o detalhamento da norma legal e da jurisprudência para as inconsistências acima elencadas encontra-se no anexo II dessa instrução. 
9.5. Encaminhamento do ato: 
9.5.1. Considerar ILEGAL e recusar registro do ato de Pensão militar 6890/2019 - Alteração de ALCINDO MONTEIRO DE BARROS do quadro de pessoal do órgão/entidade COMANDO DA MARINHA, com base nos arts. 71, inciso III, da Constituição Federal, 1º, inciso V, e 39, inciso II, da Lei 8.443/1992 e 260, § 1º, do Regimento Interno. [...]
CONCLUSÃO
		10. A abrangência e a profundidade das verificações levadas a efeito fundamentam convicção de que o ato 6890/2019 pode ser apreciado pela ilegalidade, em razão das irregularidades apontadas no item Exame das Constatações desta instrução, que representam afronta à legislação e à jurisprudência de referência.
		PROPOSTA DE ENCAMINHAMENTO
		11. Ante o exposto, com fundamento no art. 71, inciso III, da Constituição Federal, no art. 1º, inciso V, e art. 39, incisos I e II, da Lei 8.443/1992, no art. 260 do Regimento Interno do Tribunal de Contas da União, propõe-se: 
		11.1. considerar ILEGAL e recusar registro do ato de Pensão militar 6890/2019 - Alteração de ALCINDO MONTEIRO DE BARROS do quadro de pessoal do órgão/entidade COMANDO DA MARINHA, com base nos arts. 71, inciso III, da Constituição Federal, 1º, inciso V, e 39, inciso II, da Lei 8.443/1992 e 260, § 1º, do Regimento Interno;
		11.2. com fulcro no art. 262, caput, do Regimento Interno deste Tribunal, determinar ao órgão/entidade COMANDO DA MARINHA que:
		11.2.1.	emita novo ato, livre da irregularidade ora apontada, em substituição ao ato de Pensão militar de ALCINDO MONTEIRO DE BARROS, submetendo-o à nova apreciação por este Tribunal, na forma do artigo 260, caput, também do Regimento;
		11.2.2.	dispense a devolução dos valores indevidamente recebidos de boa-fé até a data da ciência do órgão/entidade COMANDO DA MARINHA, do acórdão que vier a ser proferido, com base no Enunciado 106 da Súmula da Jurisprudência do TCU;
		11.2.3.	promova o recálculo do valor atualmente pago a título de reforma/pensão militar com base no posto/graduação incorreto, no prazo 15 (quinze) dias, contados a partir da ciência desta deliberação, sujeitando-se a autoridade administrativa omissa à responsabilidade solidária, em face de manifesta ilegalidade;
		11.2.4.	informe o teor do acórdão que vier a ser prolatado, encaminhando ao TCU, no prazo de trinta dias, comprovante da data de ciência pelo (a) interessado (a) , nos termos do art. 4º, § 3º, da Resolução TCU 170/2004; e
		11.2.5.	dê ciência, no prazo de quinze dias, contados da notificação, do inteiro teor desta deliberação (a) o interessado (a) , alertando-o (a) de que o efeito suspensivo proveniente da interposição de eventuais recursos junto ao TCU não o (a) exime da devolução dos valores percebidos indevidamente, caso o recurso não seja provido."
2.		O diretor da AudPessoal e o representante do Ministério Público junto ao Tribunal de Contas da União (MP/TCU) endossaram o encaminhamento acima (peças 6 e 7, respectivamente) .
	É o relatório.

não há

Procurador Júlio Marcelo de Oliveira

PENSÃO MILITAR. ELEVAÇÃO DOS PROVENTOS EM DESCONFORMIDADE COM A LEI DE REGÊNCIA. NEGATIVA DE REGISTRO. DETERMINAÇÕES.

PENSÃO MILITAR (PMIL)

Em exame, pensão militar concedida pelo Comando da Marinha.
2.	Ao instruir o feito, a AudPessoal recomendou a negativa de registro do ato em razão dos proventos do instituidor terem sido calculados com base em um posto acima do previsto na legislação de regência, refletindo no benefício de pensão.
3.	O MP/TCU pôs-se de acordo.
4.	Em essência, acompanho os pareceres, como segue.
5.	Segundo informam os autos, o instituidor, sr. Alcindo Monteiro de Barros, graduado na ativa como terceiro-sargento, foi reformado por invalidez definitiva, com proventos de segundo-sargento, com base no art. 60, alínea "b", do Decreto-lei 9.698/1946, e no art. 1º da Lei 1.156/1950, vigentes à época. Transcreve-se, a seguir, os dispositivos citados:
	Decreto-lei 9.698/1946
	"Art. 60. O militar da ativa ou da reserva passa à situação de reformado:
	a) por ter atingido a idade limite de permanência na reserva;
	b) por invalidez ou incapacidade física definitiva; [...]"
	Lei 1.156/1950
	"Art. 1º São amparados pela Lei nº 616, de 2 de fevereiro de 1949, todos os militares que prestaram serviço na zona de guerra definida e delimitada pelo art. 1º do Decreto nº 10.490-A, de 25 de setembro de 1942. [vantagens a militares e civis que participaram de operações de guerra.]
	Parágrafo único. Ficam também reconhecidos os direitos dos militares já falecidos."  (g. n.) 
6.	Posteriormente, o ex-militar teve sua situação de inatividade alterada mais uma vez, sendo promovido para o posto de segundo-tenente, com fulcro nos arts. 30, alínea "d", § 2º, e 33, § 2º, alínea "a", e § 3º, da Lei 2.370/1954. Transcreve-se, a seguir, os dispositivos citados:
	"Art. 30. A incapacidade no caso da letra c do art. 27 pode ser consequente a: [...]
	d) tuberculose ativa, alienação mental, neoplasia maligna, cegueira, lepra, paralisia câncer ou cardiopatia grave que torne o indivíduo total e permanentemente inválido para qualquer trabalho; [...]
	§ 2º Nos casos de tuberculose, as Juntas Militares de Saúde deverão lançar mão obrigatoriamente de observação clínica e de exames subsidiários repetidos de modo que possam formar juízo seguro sôbre a atividade ou evolução de processo durante o prazo de 6 (seis) mêses."
	"Art. 33. O militar julgado incapaz definitivamente por um dos motivos constantes das letras 'a' e 'd' do art. 30, será reformado no pôsto ou graduação imediata ao que possuir na ativa, com vencimentos e vantagens previstos no Código de Vencimentos e Vantagens dos Militares. [...]
	§ 2º Considera-se para efeito dêste artigo, como pôsto ou graduação imediata:
	a) o de 2º tenente para o aspirante a oficial, guarda-marinha, subtenente. suboficial, sargento-ajudante e 1º .............. (vetado) .................sargento.
	b) a de 3º sargento para as mais praças.
	§ 3º O disposto neste artigo e seus parágrafos é extensivo, a partir da data da publicação da presente lei e sem direito a proventos atrasados, aos militares que, por qualquer dos motivos nêles invocados, já, estejam reformados." (g. n.) 
7.	Como visto, não havia amparo legal para a promoção do ex-militar de segundo-sargento para segundo-tenente, uma vez que se considerava, como graduação imediata, o posto de segundo-tenente somente para os postos de "aspirante a oficial, guarda-marinha, subtenente, suboficial, sargento-ajudante e primeiro-sargento". Assim, a promoção daqueles militares que detinham as graduações de segundo e terceiro-sargento para o posto de segundo-tenente foi vetada.
8.	Urge colacionar, por oportuno, o texto que tratou do veto presidencial a trecho da alínea "a" do § 2º do art. 33 da Lei 2.370/1954, acima citado:
	"Não parece haver coerência com o próprio espírito da lei considerar-se o posto de 2º tenente como imediato à graduação de 2º ou 3º sargento. Compreende-se que em face de legislação anterior 'art. 54 do Decreto-lei n. 3 940, de 16 de dezembro de 1941' 'seja mantida até o 1º sargento', inclusive o direito de, mediante condições determinadas, ascender ao posto de 2º tenente, ao ser transferido para a reserva, nada justificando, entretanto, tal extensão para o 2º e 3º sargento, em desacordo mesmo com as tradições de graduação nas Forças Armadas. Assim, veto a disposição referida - letra a, do § 2º, as expressões "2º e 3º sargento."
9.	Além disso, como bem observou a unidade técnica, o mesmo ato (Decreto 3.148-K/1956) acrescentou outra promoção ao ex-militar, que atingiu o posto de primeiro-tenente, com base no art. 1º da Lei 1.156/1950. Ocorre que o instituidor já havia sido promovido de terceiro-sargento para segundo-sargento com base nesse mesmo dispositivo legal (vide Decreto 2869-Z-51/1951) , conforme já mencionado.
10.	Como se vê, o instituidor da pensão ora sob exame deveria ter recebido somente duas promoções: a primeira, para o posto de segundo-sargento, com base no art. 1º da Lei 1.156/1950, e, posteriormente, a segunda, para primeiro-sargento, com fulcro nos arts. 30, alínea "d", § 2º, e 33, § 2º, alínea "a", e § 3º, da Lei 2.370/1954.
11.	Ilegal, pois, na forma em que concedido, o benefício outorgado às interessadas.
	Diante do exposto, voto no sentido de que este Colegiado adote a deliberação que ora submeto a sua apreciação.
TCU, Sala das Sessões, em 23 de maio de 2023.
BENJAMIN ZYMLER 
Relator